# Links para as vídeo-aulas e base de dados {#videoaulas}

```{r, echo = FALSE, message = FALSE}
knitr::opts_chunk$set(message = FALSE, echo = TRUE, warnings = FALSE)
```

____

> As vídeo aulas referentes ao conteúdo desta apostila podem ser encontradas abaixo:

+ <a href="https://youtu.be/122st7UGfJQ" target="_blank">Medidas de diversidade - 01 - Indice de diversidade</a>

+ <a href="https://youtu.be/WEZcVBmxLE8" target="_blank">Medidas de diversidade - 02 - Diversidade na paisagem</a>

+ <a href="https://youtu.be/KbfNysRD2-A" target="_blank">Medidas de diversidade - 03 - Diversidade alfa</a>

+ <a href="https://youtu.be/Kmj7S1qIcKE" target="_blank">Medidas de diversidade - 04 - Diversidade gama</a>

+ <a href="https://youtu.be/P-smkB-m5Mo" target="_blank">Medidas de diversidade - 05 - Diversidade beta</a>

+ <a href="https://youtu.be/Ar28jUpmNPQ" target="_blank">Medidas de diversidade - 06 - Tutorial no R</a>

___

> O tutorial rápido em **pdf** e a base com os dados utilizados no exemplo podem ser acessados em:

+ <a href="https://github.com/FCopf/MedidasDiversidade/blob/master/notebook/Tutorial_diversidade_R.pdf" target="_blank">Tutorial em R - Medidas e Escalas de diversidade</a>

+ <a href="https://github.com/FCopf/MedidasDiversidade/blob/master/datasets/Baia_santos.xlsx" target="_blank">Baia_santos.xlsx</a>

___

```{r echo = FALSE}
rm(list = ls())
```

